【裁判字號】    97,上重更(六),152
【裁判日期】    970806
【裁判案由】    殺人
【裁判全文】
臺灣高等法院臺南分院刑事判決   97年度上重更(六)字第152號
上  訴  人
即  被  告  甲○○即周國棟
選任辯護人  陳純仁律師
上列上訴人因殺人案件，不服臺灣台南地方法院86年度重訴字第
12號中華民國96年8月2日第一審判決（起訴案號：臺灣台南地方
法院檢察署85年度偵字第11175號 ），提起上訴，判決後，經最
高法院第6次發回更審，本院判決如下：
    主  文
原判決撤銷。
甲○○即周國棟無罪。
    理  由
一、公訴要旨：
（一）起訴事實：被告甲○○即周國棟與黃進明互有電腦生意往
      來，於民國（下同）85年5月24日晚上6時30分許，周國棟
      駕駛車牌號碼ＡＭ－6827號小客車至台南市邀黃進明同往
      進餐並喝酒，至同日晚上10時許，2人相約至台中找朋友
      ，乃由周國棟駕駛上開自小客車載黃進明前往台中，車行
      至高速公路北上296公里300公尺處（即台南縣下營鄉○○
      ○路戰備跑道），2人下車休息時，因細故發生爭執，周
      國棟竟基於殺人之犯意，持其車內之拐杖鎖毆打黃進明頭
      部，使黃進明顱內出血而倒地，周國棟又以腳踢其胸腹部
      ，致黃進明因顱內出血合併胸腹骨折死亡，周國棟為掩飾
      犯行，竟又將黃進明屍體移至高速公路中央，自己則故意
      駕車越過高速公路準備往南下跑，因不慎致人車跌落高速
      速公路路旁斜坡無法駕駛，經警發現前來處理，循線查獲
      。
（二）起訴法條：刑法第271條第1項。
（三）起訴證據：
      本件公訴人認被告周國棟涉有殺人之罪嫌，無非以：
    １告訴人之指訴。
    ２現場處理之警員黃寶利供稱：伊等前往處理原來未發現車
      輛，突然有人喊有車在斜坡上，我欲前往看，車子乃打開
      燈發動引擎等語，足認係被告駕車而非被害人，況且被告
      與被害人在高速公路上發生如此重大事故，被告豈有可能
      酒醉而完全不知，又被告於案發之時間內其使用之000000
      000號行動電話 ，仍有在通話，且於當日晚上10時57分仍
      與其弟弟周國傑通話長達118秒 ，此有通話紀錄可憑，益
      足認被告係處於清醒狀態，而非酒醉。
    ３被害人頭、胸有瘀血痕跡，經比對與在車上查獲之拐杖鎖
      吻合。
    ４本件並對被告實施測謊，發現被告之辯解均不實在。
    ５本件請台灣高等法院檢察署法醫中心及內政部警政署刑事
      警察局法醫楊日松解剖，均認被害人係遭鈍擊死亡等。
      為論罪依據。
二、本院之判斷
（一）按犯罪事實應依證據認定之，無證據不得認定犯罪事實，
      刑事訴訟法第154條第2項定有明文，故事實之認定，應憑
      證據，如未能發現相當證據，或證據不足以證明，自不能
      以推測或擬制之方法，以為裁判基礎。而認定不利於被告
      之事實，須依積極證據，茍積極之證據不足為不利於被告
      事實之認定時，即應為有利於被告之認定，更不必有何有
      利之證據，有最高法院30年上字第816號判例可參 。且刑
      事訴訟上證明之資料，無論其為直接或間接證據，均須達
      於通常一般之人均不致有所懷疑，而得確信其為真實之程
      度，始得據為有罪之認定，若其關於被告是否犯罪之證明
      未能達此程度，而有合理懷疑之存在，致使無從形成有罪
      之確信，根據「罪證有疑，利於被告」之證據法則，即不
      得遽為不利被告之認定，亦有最高法院76年度台上字第49
      86號判例可稽。又檢察官就被告犯罪事實，應負舉證責任
      ，並指出證明之方法。刑事訴訟法第161條第1項亦定有明
      文。因此被告並無自證無罪之義務，此乃無罪推定之原則
      。是以何項卷證資料有利於被告或不利於被告，應由擔任
      公訴角色之檢察官盡其舉證之義務，此乃上開法條規定公
      訴人於刑事訴訟程序進行中應盡之法定義務。故最高法院
      92年台上字第128號判例闡明「刑事訴訟法第161條已於91
      年2月8日修正公布，其第 1項規定：檢察官就被告犯罪事
      實，應負舉證責任，並指出證明之方法。因此，檢察官對
      於起訴之犯罪事實，應負提出證據及說服之實質舉證責任
      。倘其所提出之證據，不足為被告有罪之積極證明，或其
      指出證明之方法，無從說服法院以形成被告有罪之心證，
      基於無罪推定之原則，自應為被告無罪判決之諭知」之意
      旨甚明。
（二）訊據被告甲○○即周國棟固坦承於85年5月24日晚上6時30
      分，駕駛車牌號碼ＡＭ－6827號自小客車至台南市廣碟公
      司邀黃進明共赴台南市○○○路西海岸活蝦店用餐飲酒，
      餐畢，2人再至台南市某不詳飲酒場所飲酒，之後2人驅車
      上高速公路欲往台中之事實，然堅決否認有前開殺人之犯
      行，辯稱： 伊於85年5月24日早上自台北市駕車至臺南安
      裝電腦， 再往高雄宜盛企業公司洽商，晚上6時30分回台
      南市廣碟公司邀黃進明共進晚餐，酒後伊因疲累，由黃進
      明駕車上高速公路欲往台中，伊上車坐在駕駛座旁，因酒
      醉上車後即睡著，醒來時，見車停在斜坡，未見黃進明，
      故繞至車前擬進駕駛座將車開上高速公路，不知如何發生
      車禍，途中亦未與黃進明爭執，伊絕未持柺杖鎖追毆被害
      人黃進明，亦未開車追被害人，被害人如何死亡，伊不清
      楚；且若果真曾持該柺扙鎖追毆被害人，以被害人所受之
      傷勢觀之，該柺杖鎖及伊身上應留有被害人血跡，但事後
      該柺杖鎖經送鑑定結果，並無血跡反應，且伊身上亦未留
      有被害人血跡，況伊醒後，服裝整齊，並無拉扯或與人打
      架之情形，足見被告並未追毆被害人黃進明，黃進明之死
      亡並非伊所加害等語。
（三）經查：
    １證據能力方面
      Ａ按92年1月14日修正通過之刑事訴訟法施行前 ，已繫屬
        於各級法院之案件，其以後之訴訟程序，應依修正刑事
        訴訟法終結之。但修正刑事訴訟法施行前已依法定程序
        進行之訴訟程序，其效力不受影響，刑事訴訟法施行法
        第7條之3定有明文。所謂已依法定程序進行之訴訟程序
        ，其「效力不受影響」，依其立法意旨係指為避免程序
        之勞費，本諸舊程序用舊法，新程序始用新法之一般法
        則，各級法院於修正之刑事訴訟法施行前，已依法踐行
        之訴訟程序（包含相關證據法則之適用），其效力不受
        影響。故而，對於提起上訴之案件，於修正刑事訴訟法
        施行前，原審法院就可得為證據之證據，已依法定程序
        調查者，其效力亦不受影響而言。又司法院（下稱同院
        ）釋字第五八二號解釋（下稱第五八二號解釋）理田雖
        謂：「為確保被告對證人之詰問權，證人（含共同被告
        及其他具證人適格之人）於審判中，應依人證之法定程
        序，到場具結陳述，並接受被告之詰問，其陳述始得作
        為認定被告犯罪事實之判斷依據。」「被告以外之人（
        含證人、共同被告等）於審判外之陳述，依法律特別規
        定得作為證據者（刑事訴訟法第一五九條第一項參照）
        ，除客觀上不能受詰問者外，於審判中，仍應依法踐行
        詰問程序。」然因其解釋之效力及適用範圍等，產生疑
        義，經最高法院聲請補充解釋。同院經衡酌法安定性之
        維持與被告基本權利之保障，作成釋字第五九二號解釋
        謂：「本院釋字第五八二號解釋公布（93年7月23日）
        前，已繫屬於各級法院之刑事案件，該號解釋之適用，
        應以個案事實認定涉及以共同被告之陳述，作為其他共
        同被告論罪之證據者為限。」「現行刑事訴訟法施行法
        第七條之三但書相關部分，非本院釋字第五八二號解釋
        之對象。」（見同院釋字第五九二號解釋文後段、解釋
        理由書第四、五段）。基上解釋，凡於93年7月23日前
        已繫屬於各級法院之刑事案件，而其審理跨越新舊刑事
        訴訟法領域者，該第五八二號解釋之適用範圍，僅以個
        案事實係以具證人適格之共同被告之陳述，作為論罪之
        證據者為限，而不及於其他具證人適格之人之供述部分
        。關於其他具證人適格之人所為陳述，如事實審法院於
        刑事訴訟法施行（92年9月1日）前，已依法定程序調查
        者，其效力如何，自應適用刑事訴訟法施行法第7條之3
        但書之規定，以為判斷之準據。查本件係於86年3月14
        日繫屬於第一審法院，於86年8月14日言詞辯論終結，
        並於86年9月12日上訴繫屬於本院，故證人陳天順、楊
        雅程、黃寶利、黃進章、蘇信杰、林春芽、王添成、李
        敏慧、李耀聰、陳貴芳、陳俊傑等人於於警詢、偵查中
        所為之陳述，雖均在修正刑事訴訟法施行前，然上開證
        人陳天順等人之證詞，事實審法院已依修正刑事訴訟法
        施行前之法定程序調查，則上述證人之證述，均有證據
        能力，自得引用為論罪之依據。
      Ｂ臺灣臺南地方法院檢察署85年相字第779號法醫解剖報
        告 (附於相字卷97至133頁)、內政部警政警政署刑事警
        察局警察局年9月11日 (85)促進鑑字第52507號函 (附
        於偵查卷18頁)、內政部警政警政署刑事警察局警察局
        85年11月4日刑醫字第70410號鑑驗書 (附於偵查卷35、
        36頁)、內政部警政警政署刑事警察局85年12月4日刑醫
        字第76395號鑑驗書 (附於原審卷一36頁)、國立成功大
        學醫學院附設醫院87年2月17日 (87)成附醫病歷字第02
        58號函 (附於上訴卷二80頁)、行政院國軍退除役官兵
        輔導委員會臺北榮民總醫院87年7月13日（87)北總精字
        第05625號函 (附於更一卷一95頁)、法務部調查局(87)
        陸四字第88083 634號檢驗通知書 (附於更二卷一271頁
        )、法務部法醫研究所88年7月20日法醫所88文理字第08
        31號函 (附於更二卷一273頁)、內政部警政警政署刑事
        警察局89年1月20日 (89)刑醫字第6126號函 (附於更二
        卷二361頁)、法務部法醫研究所89年9月19日法醫所89
        理字第0365號函 (附於更二卷三52頁)、法務部法醫研
        究所93年4月2日法醫理字0930000 102號函 (附於更三
        卷210頁)，以上文書，均為公務員或從事業務之人於業
        務上所製作之文書，並無顯不可信之情況，均有證據能
        力。
      Ｃ按測謊鑑定，形式上須符合測謊基本要件，如：(1)、經
        受測人同意配合，並已告知得拒絕受測，以減輕受測者
        不必要之壓力；(2)、測謊員須經良好之專業訓練與相當
        之經驗；(3)、測謊儀器品質良好且運作正常；(4)、受測
        人身心及意識狀態正常；(5)、測謊環境良好，無不當之
        外力干擾等等，始可能獲致正確之結論。苟缺其一，即
        足以動搖測謊整體結構，而影響測謊結果之實質（最高
        法院92年度台上字第2282號、93年度台上字第1938號裁
        判要旨參照）。查本件經向法務部調查局及內政部警政
        署刑事警察局調取測謊鑑定過程資料查核後，有下列瑕
        疵：關於法務部調查局測謊鑑定過程：(一)法務部調查局
        測謊當天上午安排周國棟、曾端良、盧慶良、黃寶利等
        四人受測（詳更(二)卷(二)246頁）。雖黃寶利因故拒測，
        然當天上午對周、曾、盧三人進行測謊，因無暇故未進
        行測前晤談，而測前晤談係測謊之標準作業準則，欠缺
        此程序。(二)法務部調查局檢送之測謊圖謊，由該圖譜所
        示，比較控制問題（如綠色所示）及相關問題（如紅色
        所示）之反應曲線，紅色曲線低於綠色曲線，並無情緒
        波動反應，然其判斷「說謊」，顯然測謊人員專業不夠
        。(三)核閱Test3之圖譜並無脈博曲線 ，故該圖譜並非有
        效之圖譜。而關於刑事警察局所做之測謊鑑定過程：(一)
        刑事警察局檢送之圖譜，其膚電反應曲線幾成水平，並
        無波動反應，顯非有效膚電反應圖形，故無法研判是否
        說謊。然，該鑑定報告竟判斷「說謊」，顯然測謊人員
        經驗及專業均不足。(二)測謊圖譜對於問卷內容並未標示
        無關問題、相關問題、、控制問題、參考問題，顯未依
        作業準則進行測謊。(三)刑事警察局判斷說謊之「問題」
        ，並未於圖譜內標示。由上所述，可知法務部調查局及
        刑事警察局對被告所做之測謊鑑定，並未符合測謊標準
        作業準則，其等所做之測謊報告應認為均無證據能力，
        不得採為本件論罪之依據。
      Ｄ警員黃國孝所繪製之現場圖，係依據警員黃寶利之陳述
        ，沒有證據能力。
      Ｅ台灣省政府刑事警察大隊偵一隊四組偵辦黃進明死亡案
        件偵查報告內之通勤紀錄（85年偵字第1175號卷75至99
        頁），係為影本，又無法提出原本以供查核，無證據能
        力。
    ２實體部分
      Ａ按告訴人之告訴，係以使被告受刑事訴追為目的，是其
        陳述是否與事實相符，仍應調查其他證據，以資審認（
        最高法院52年度台上字第1300號判例參照）。本件告訴
        人乙○○為被害人黃進明之母，喪子之痛確值同情，惟
        其既未在場目睹，則其指訴是否與事實相符，自應調查
        其他證據，以資審認，本院尚難單憑告訴人之指訴遽以
        採認。
      Ｂ公訴人以證人即本件案發時前往現場處理之警員黃寶利
        證稱：「當時無引擎聲也無燈，未發現車輛，後來有人
        喊有車在斜坡上，我欲前往看，車子才打開燈發動引擎
        」及陳天順於警訊時亦證稱：「我從上面往下看時發現
        該車有開小燈 ，但走到靠近該車約5公尺左右該車開大
        燈，從駕駛座開門走出來，我與同行甘蔗（人名）把駕
        駛人扶上來」等語，認係被告為駕車之人，並非由被害
        人黃進明駕駛。況且被告與被害人在高速公路上發生如
        此重大事故，被告豈有可能酒醉而完全不知，又被告於
        案發之時間內其使用之000000000號行動電話，仍有在
        通話，且於當日晚上10時57分仍與其弟弟周國傑通話長
        達118秒，此有通話紀錄可憑，益足認被告係處於清醒
        狀態，而非酒醉一節：然查：
        黃寶利於偵查中供證稱：「當時無引擎聲也無燈，未
          發現車輛，後來有人喊有車在斜坡上，我欲前往看，
          車子才打開燈發動引擎」 (詳相驗卷9、10頁)，惟於
          原審卻稱：「我在斜坡下看到汽車有啟動，在空檔狀
          態，被告打開駕駛座下車，我要下斜坡時，車子是開
          著小燈，我下到斜坡一半，他才打開大燈」 (詳原審
          卷一20頁 )，本院上訴審改稱：「當時車大燈亮著，
          才被拖吊車發現 (詳上訴卷一172頁)，其前後所述已
          不相符。證人即當時發現被告於斜坡之陳天順於警訊
          時供稱：「我從上面往下看時發現該車有開小燈，但
          走到靠近該車約5公尺左右該車開大燈 ，從駕駛座開
          門走出來，我與同行綽號甘蔗（人名）把駕駛人扶上
          來」 (詳警卷12頁)，惟於本院前審作證時卻供稱：
          「我到現場時車子已由其他拖吊車在拖行拖吊」、「
          因我要南下，我是停下來看看，是否有需要幫忙，我
          到現場時，車子內已經無人了」、「綽號甘蔗是否在
          場，我不清楚」（詳更二卷二163頁） ，所述亦前後
          不同。黃寶利與陳天順之陳述既均前後不符，且有重
          大瑕疵，且均係案發後之描述，並不能證明案發前係
          被告駕駛自小客車，自難以其證詞，即認本件案發時
          ，係由被告駕駛該車輛，況被告自警訊及歷次偵、審
          均否認由其駕車，堅稱：伊醒來看車內並無黃進明，
          便下車繞過車頭，進入駕駛座內，要將該車開上來，
          並非由伊駕車等語，參以被告甫酒醒即遭警訊問，其
          思慮當不致對何人駕車一節有所懷疑，因而被告所稱
          當時係下車繞過車頭，進入駕駛座內，要將該車開上
          來等情，應非虛構。
        檢察官以依警方提供之通話記錄所載，被告之000000
          000號行動電話於5月24日當日晚上10時57分仍與其弟
          弟周國傑通話長達118秒（詳偵查卷70頁、本院更二
          審卷二第213頁），而認被告當時係處於清醒狀態，
          而非酒醉，應係被告駕車云云。但依交通部台灣北區
          電信管理局通話記錄卻顯示被告之行動電話於24日當
          天晚上10時7分34秒有打12秒電話至000000000號；10
          時9分9秒有打19秒電話至000000000號；之後至25日
          凌晨4時37分才再打電話至000000000號，並無於5月
          24日當日晚上10時57分通話118秒之記錄（詳相驗卷
          46頁反面），相互參酌兩電話記錄，明顯可見警方提
          供檢察官之通話記錄24日當天晚上10時7分34秒有打
          12秒、10時9分9秒有打19秒、25日凌晨4時37分才再
          打電話雖均相同，然警方之電話記錄卻多出當日晚上
          10時57分仍與其弟弟周國傑通話長達118秒之紀錄。
          而被告及其弟周國傑均堅決否認有於當時通過電話，
          且參諸警方之資料2份通話紀錄聯所示之時間卻係85
          年5月24日10時57分「56秒」發話，而於「52秒」收
          話，發收時間明顯矛盾。又依偵辦單位國道公路警察
          局第四警察隊聲稱該電話資料由臺灣省刑警大隊提供
          （見本院更二審卷二212頁），而臺灣省刑警大隊又
          稱無此資料，均無法提出原本以供本院查核，則警方
          所提供之上開電話記錄雖顯示被告之行動電話於5月
          24日當日晚上10時57分仍與其弟弟周國傑通話長達11
          8秒，但既無原本可供查證，顯無證據能力，已如前
          述，本院自難以此電話記錄而認為被告當時並未酒醉
          ，而據為認定被告駕車之依據。
        證人陳貴芳於警訊中之雖證稱: 「我是覺得黃進明好
          像喝很多，也差不多醉了，但周國棟僅臉紅紅的還很
          清醒，且未見走路晃動或不平衡」，惟其於該次筆錄
          時亦稱：「我當時是在櫃台工作， 我見他們2人一同
          進來，並至店後方上廁所，不久2人一同離去」、「
          黃進明問我先生是否回來而周國棟未與我交談」、「
          他們進入及離開公司，我均未看見，因店前無停車位
          ，所以不知駕何車及何人駕駛」 (詳相驗卷91、92頁
          ），周國棟與黃進明當時既能同進公司，並上廁所，
          黃進明並既能問候陳貴芳，則黃進明是否較周國棟酒
          醉尚存疑問，是其上開供述純屬個人推測之詞，依刑
          事訴訟法第160條之規定，自無證據能力。
        法務部調查局鑑驗通知書之鑑定結果，雖載「當時車
          輛不是由渠駕駛」，呈情緒波動反應，應係說謊云云
          （詳更二卷237頁），惟前述測謊鑑定並無證據能力
          ，已如前述，不得採為為本件論罪之依據。
        另最高法院發回意旨所引之通話紀錄，縱被告之0000
          00000號行動電話於晚上10時 7分34秒與000000000號
          有12秒之通話； 同晚10時9分9秒與000000000電話有
          19秒之通話。惟根據證人即公路警察隊第四隊員警游
          錦延於原審結證供稱：「黃進明命案發生時，我是指
          揮中心聯絡人員，當天打電話進來說，高速公路南下
          296公里有人在行走，但未言明有幾人，我欲再問對
          方姓名時，對方電話已掛斷，經一分鐘以後，我又接
          到佳里分局人員通報，在前開地點有人躺在內側車道
          ，於是我趕快聯絡巡邏車人員黃寶利去處理」、「第
          二通電話打進來後，又陸陸續續有人打進來，因忙碌
          之故，急著聯絡救護車，故未將一分鐘後打進來之電
          話予以記錄」（詳原審卷一30頁）。而上開通報電話
          之時間為85年5月25日凌晨零時20分至零時32分之間
          ，亦有通報表影本附卷可查 (附於相驗卷26頁)，顯
          見本案發生命案之時間為85年5月25日凌晨零時20分
          至零時32分之間，而自臺南市上中山高速公路至命案
          發生起點之臺南縣下營鄉○○○道，所須時間，約僅
          40分鐘，故被告等駕車上中山高速公路之時間，應在
          85年5月24日晚上11時30分以後，應可認定，則被告
          辯稱：85年5月24日晚上10時7分10時9分伊尚與黃進
          明一起喝酒，未上高速公路，亦可採信。上開2通之
          電話通聯與被告是否酒醉? 是否駕車並無關聯性，況
          案發現場警方對被告所做之酒測，其呼氣中酒精濃度
          含量0．56MG/L之測試報告 (詳內政部警政署公路警
          察局第四警察隊刑事案件偵查卷最後一頁)，應可判
          斷被告當時意識尚非清楚，縱有撥打電話，然能否親
          自駕駛汽車，仍非無疑。
        最高法院發回意旨一再質疑被告是否為車輛之駕駛者
          一節，惟本案並非駕車肇事，導致被害人黃進明死亡
          之過失致死之案件，究屬被告或被害人駕駛該車，與
          本案並無直接關係，依卷證資料，既無法明確認定為
          被告駕車，故本院認被告所辯：伊未駕駛該車，因酒
          醉上車後即睡著，醒來時，見車停在斜坡，未見黃進
          明，故繞至車前擬進駕駛座將車開上高速公路，不知
          如何發生車禍，亦未開車追被害人為可採。
      Ｃ公訴人以被害人頭、胸有瘀血痕跡，經比對與在車上查
        獲之拐杖鎖吻合部分：本院前審將所有卷宗送請法務部
        法醫研究所研判，函稱：「毆打與車輛撞傷均屬鈍力
        （鈍器）損傷，只能由致傷物之特別性狀加以區分。
        可確認為毆傷處為左眉挫裂傷、下巴挫裂傷、右肩挫傷
        、左手背挫傷，其他位於身體突出部之鈍力損傷可認定
        為車禍所致」，有該所88年7月20日法醫所88文理字第0
        381號函附卷足資佐證（附於本院更二審卷一273頁）。
        但經本院前審再次函詢法務部法醫研究所結果，則認：
        「死者黃進明於85年5月25日上午5時25分被發現倒於
        高速公路高速公路北向296公里350公尺處，解剖結果發
        現顱腦及軀幹鈍力損傷併右肺破裂，故死者之致命傷為
        顱內出血，包括顱底之左側中、後顱窩有硬腦膜下腔出
        血並推定為雙側額部 (含右額部及左聶部)撞擊後之對
        撞傷，推定為頭部撞擊地面所致，並非外力打擊所致。
        由死者黃進明之雙手臂無若遭柺杖鎖應有之抵抗痕，
        左手背、右三角肌外側肩部顯現有明顯非柺杖鎖所形成
        之形態擦傷痕，較似為跌倒於地上之擦傷痕。有關左眉
        挫裂傷、下巴挫裂傷，參考台南地檢署85年度偵字第77
        9號相驗卷宗可見（相驗卷第111頁圖10）至右嘴角撕裂
        （撕除傷，Avulsion）及略成扇狀向左側下巴及左外側
        眉弓方向之鈍傷痕可推定有形態物擠壓造成之扁狀擠壓
        及挫裂痕。若為柺杖鎖之力道及雙灣平滑狀端均無法造
        成上述之撕裂傷及扁狀平整凹陷，且應會造成顏面骨之
        骨折。死者右眉（右眉無傷，應為右肩之誤撰）顯現長
        形壓痕17×2‧5公分（見法醫解剖紀錄胸部之敘述）且
        呈現凹陷弧度，即為壓痕（見相驗卷112頁圖11）即非
        為棒狀物（如拐杖鎖之棒狀物）所敲擊常見的雙條狀併
        有中間缺血狀之敲鞭擊痕。以上所述死者黃進明左眉挫
        裂傷、下巴挫裂傷、右肩挫傷、左手背挫傷較可能車輛
        直接撞擊所造成，若再配合疑似柺杖鎖無血跡反應，且
        似無擦拭凶器血漬之場所及機會、四肢、胸部挫傷及死
        者現場衣物相片均無支持車禍前若有顏面挫裂、撕除傷
        所可能之由上向下流之血跡痕於嘴臉、胸、腹、衣物之
        證據及車禍現場亦無低度速噴濺痕等均較支持死者為遭
        單次高速度行進中之貨車所撞傷，至有關車輛配置物或
        突出物則應配合車輛類別加以判定。所詢死者黃進明
        之傷應較無可能為柺杖鎖等鈍器毆打所致，若有可能則
        應可在凶器及行凶之人或身上衣物遺留有血跡痕跡。有
        法醫研究所93年4月2日法醫理字第0930000102號函卷足
        憑（附於本院更三審卷188頁），顯認死者黃進明為遭
        單次高速行進中之貨車所撞傷，則被害人左眉挫裂傷、
        下巴挫裂傷、右肩挫傷、左手背挫傷之傷害是否確係扣
        案之柺杖鎖造成，已非無疑，此外；被害人黃進明左眉
        、下巴、右肩、左手背固有挫裂傷，然被害人之左眉傷
        口挫傷達22．1×1．5公分，而依照片血跡不少；下巴
        挫裂傷達5×2公分及5．5×2．5公分，依照片所示傷口
        裂開，且有一甚深之裂口，出血不少（詳相驗卷宗99、
        111頁）。徵之上情，擊打被害人之鈍器應已沾染被害
        人不少之血跡。然而扣案之柺杖鎖，雖經送內政部警政
        署刑事警察局鑑定結果，其鎖孔旁之塑膠套殘留有血跡
        ，惟鑑驗結果係記載：「送驗柺杖鎖乙把位於鎖孔旁之
        塑膠套，以O－TOLIDINE血跡檢測法檢測，呈弱陽性反
        應。惟因所含斑跡極稀薄無法以肉眼辨視，故無法進行
        血型檢驗」，有該局85年12月4日刑醫字第76395號鑑驗
        書乙紙附卷可佐（見原審卷一44頁），因而並未認定扣
        案柺杖鎖鎖孔旁之塑膠套上之斑跡即屬血跡。嗣經再送
        法務部調查局以「聯苯胺血跡檢查法」為檢驗，則肯定
        指出該柺杖鎖未發現有血跡存在，有該局（87）陸（4
        ）字第88053634號檢驗通知書附卷足稽（附於本院更二
        審卷一271頁）。質言之，內政部警政署刑事警察局鑑
        定扣案之柺杖鎖疑似血跡一節，經詳細鑑定仍無法確定
        有血跡存在。再依上開被害人所受之傷害，兇器必沾染
        不少血跡等情，若果真被告曾持該柺杖鎖重擊被害人，
        則該柺杖鎖理應留有被害人之血跡，已如上述，豈有經
        內政部警政署刑事警察局鑑定結果，竟然僅呈弱陽性反
        應，且無法進行血型檢驗，因而可確定扣案之柺杖鎖並
        非毆打被害人之兇器，是縱令刑事警察局曾函覆稱「送
        驗扣案之柺杖鎖可以造成死者黃進明所受之傷勢，且可
        引起毆擊致死」等情，然該柺杖鎖經鑑定結果，既僅呈
        弱陽性反應，且無法進行血型檢驗，自難遽認被告曾持
        該柺杖鎖毆擊被害人或被害人上開傷害確係該柺杖鎖毆
        擊所致。
      Ｄ檢察官以被告經實施測謊結果，發現被告之辯解均不實
        在，足資佐證被告殺人之犯行一節：惟查：本件法務部
        調查局及刑事警察局對被告所做之測謊鑑定，並未符合
        測謊標準作業準則，其等所做之測謊報告應認為均無證
        據能力，已如前述，不得採為本件論罪之依據。
      Ｅ本件請臺灣高等法院檢察署法醫中心及內政部警政署刑
        事警察局法醫楊日松解剖，均認被害人係遭鈍擊死亡一
        節：
        被害人黃進明之傷勢為：「右眉上方挫傷0‧7×0‧4
          公分、左眉挫裂傷6×2‧5公分、左眉上方挫傷2‧1
          ×1‧5公分、右外下眼瞼瘀血斑3×2公分、右眼外下
          方及臉頰擦傷11×3公分、右下巴挫裂傷5×2公分及5
          ‧5×2‧5公分、右下唇內側挫裂傷2×0‧7公分、左
          上門齒折斷一顆，動搖一顆、左眉上方頭皮下局部出
          血9×3公分、右額部頭皮下局部出血3‧5×2‧5公分
          、左顳部頭皮下局部出血2×1公分、右肩部前側壓痕
          17×2‧5公分、左鎖骨部挫傷5×2公分、四肢多處鈍
          力損傷及左腹部腹壁腹膜出血16×6‧5公分、右頂枕
          部頭皮下局部出血5×4公分、顱底之左側中、後顱窩
          有硬腦膜下腔出血、兩側大腦半球及小腦均有廣泛之
          蜘蛛膜下腔出血，兩側程度相當、廣泛重度大腦充血
          與水腫、兩側額葉下方局部皮質挫傷、右肩部前側瘀
          血斑12×9公分、右上胸壁皮下及軟組織出血15×8公
          分、右後胸壁皮下及軟組織出血25×15公分、右側第
          一及第二肋骨後側根部骨折、右側第3至第5肋骨外側
          骨折、左上胸壁皮下及軟組織出血13×6公分，右上
          肺葉裂傷7×2×2公分及右下肺葉裂傷8×3×2公分，
          中度至重度之肺臟充血與水腫」，而就被害人黃進明
          究係何因致死？法醫師楊日松鑑定結果，認黃進明係
          頭部受鈍擊顱內出血昏倒後，胸腹部受腳踏傷骨折出
          血合併致死云云，固有其所製內政部警政署刑事警察
          局85年11月4日刑醫字第70401號鑑驗書一紙在卷。然
          該局法醫室主任石台平法醫師鑑定結果卻認為被害人
          黃進明係：被貨車撞及致顱腦及軀幹鈍力損傷合併右
          肺破裂死亡，有檢察官督同法醫師石台平相驗屬實，
          並製有驗斷書、相驗屍體證明書、法醫解剖報告及勘
          驗筆錄在卷可憑。依上開二法醫所鑑定之結果，楊日
          松法醫師認被害人係「受腳踏傷骨折出血合併致死」
          ，然而石台平法醫師卻認為被害人係「被貨車撞及致
          顱腦及軀幹鈍力損傷合併右肺破裂死亡」，2人對被
          害人之死因鑑定截然不同。惟查，黃進明腹部之傷，
          僅係左腹部腹壁腹膜出血16×6‧5公分之輕傷，顯不
          足以致死，此亦為證人石台平法醫迭次調查時證述在
          卷，參以被害人黃進明剛死亡時之照片所示，其胸部
          並無明顯腳踏傷之痕跡（詳相驗卷照片108頁第1圖、
          第111頁第8圖），楊日松法醫師究係如何鑑定出被害
          人遭腳踏傷骨折出血，尚乏依據。雖無證據足以證明
          被告所指稱刑警於解剖時聲稱被害人屍體有腳踏之傷
          痕，因而誤導法醫師楊日松為錯誤之判斷一節屬實，
          然本院將所有卷宗送請楊日松法醫師請其對上情「腳
          踏傷致死等」再表示意見，僅見其聲稱係依檢驗屍體
          所見認定被害人被腳踏傷致死，卻未再進一步鑑定或
          解釋，有內政部警政署刑事警察局89年1月20日（8 9
          ）刑醫字第6126號函在卷可按 （ 附於本院更三審卷
          361頁 ）。衡之上述各情，被害人黃進明死亡之因自
          以法醫師石台平所鑑定被貨車撞及致顱腦及軀幹鈍力
          損傷合併右肺破裂死亡，較為可採。
        又毆打與車輛撞傷既均屬鈍力（鈍器）損傷，只能由
          致傷物之特別性狀加以區別，已如前述，而送請內政
          部警政署刑事警察局再研判，亦函稱：「毆打或車子
          撞傷均為鈍器損傷，其致傷原理相同，造成之傷勢亦
          類似，難以區分」 ，有該局89年1月20日（89）刑醫
          字第6126號函在卷足參（ 見本院更二審卷一273頁、
          卷二361頁）， 甚至認為被害人曾遭拐杖鎖毆傷之法
          醫師石台平亦對本院前審所詢之「某廠牌的中型貨車
          狀的傷與柺杖鎖打擊的傷會一樣？」時，亦稱：「無
          法回答本問題，拒絕此種判斷。因太特定了」（見本
          院更一審卷一231頁） ，因而尚不能遽為認定被害人
          黃進明係遭被告以鈍器毆擊死亡，何況柺杖鎖並非毆
          擊被害人之凶器，已如前述，亦難以被害人遭鈍器致
          死即認係被告所為。
      Ｆ至於最高法院前發回意旨以：證人石台平法醫師除鑑定
        被害人係遭車輛所撞斃外，另證稱：扣案之柺杖鎖與被
        害人身上所受疑似柺杖傷痕相符（詳原審卷一125頁）
        。法務部法醫研究所研判結果認被害人左眉挫裂傷、下
        巴挫裂傷、右眉挫傷、左手背挫傷係遭毆傷，其他位於
        身體突出部之鈍力損傷可認定為車禍所致。而被告經測
        謊，就其所述其未持拐杖鎖毆打被害人乙節，呈不實反
        應（詳相驗卷15頁），顯見被告所辯其未有毆打被害人
        云云。然查：
        證人石台平固負責本件被害人屍體之解剖，並於原審
          証述扣案柺杖鎖與死者身上疑似柺杖鎖的傷痕相吻合
          （詳原審卷一125頁背面）；然參酌被害人左眉挫裂
          傷、下巴挫裂傷、右肩挫傷、左手背挫傷之傷害，若
          以柺杖鎖毆擊，該拐杖鎖應留有被害人之血跡，已如
          前述，本院並以內政部警政署刑事警察局鑑定結果，
          僅呈弱陽性反應，且無法進行血型檢驗；及再送法務
          部調查局鑑定結果並無血跡反應，自難遽認被告曾持
          該柺杖鎖毆擊被害人，均不足以佐証被告曾持該扣案
          之柺杖鎖毆擊被害人，是證人石台平上開証詞，尚難
          遽採為被告不利之証據。
        經本院更三審再次檢送本件相關卷証資料函詢法醫研
          究所結果，經該所函覆稱：(1)由死者黃進明之雙手臂
          無若遭柺杖鎖應有之抵抗痕，左手背、右三角肌外側
          肩部顯現有明顯非柺杖鎖所形成之形態擦傷痕，較似
          為跌倒於地上之擦傷痕。有關左眉挫裂傷、下巴挫裂
          傷，參考相驗卷可見自右嘴角撕裂（撕除傷，Avulsi
          on）及略成扇狀向左側下巴及左外側眉弓方向之鈍傷
          痕可推定有形態物擠壓造成之扁狀擠壓及挫裂痕。若
          為柺杖鎖之力道及雙彎平滑狀端均無法造成上述之撕
          裂傷及扁狀平整凹陷，且應會造成顏面骨之骨折。死
          者右眉（右眉無傷，應為右肩之誤撰）顯見長形壓痕
          17×2．5公分（見法醫解剖紀錄胸部之敘述），且呈
          現凹痕孤度，即為壓痕（詳相驗卷112頁圖11）即非
          為棒狀物（如柺杖鎖之棒狀物）所敲擊常見的雙條狀
          併有中間缺血狀之敲鞭擊痕。以上所述死者黃進明左
          眉挫裂傷、下巴挫裂、右肩挫傷、左手背挫傷較可能
          車輛直接擊所造成，若再配合疑似柺杖鎖無血跡反應
          ，且似無擦拭凶器血漬之場所及機會、四肢、胸部挫
          傷及死者現場衣物相片均無支持車禍前若有顏面挫裂
          、撕除傷所可能之「由上向下」流之血跡痕於嘴臉、
          胸、腹、衣物之證據及車禍現場亦無低速噴濺痕等，
          均較支持死者為遭單次高速行進中之貨車所撞傷。(2)
          所詢死者之傷應較無可能為柺杖鎖等鈍器毆打所致，
          若有可能應可在凶器及行凶之人或身上衣物遺留有血
          跡痕跡等情，此有上開法醫研究所函卷足憑。(3)則由
          法醫研究所上開函文，參酌本件案發後，並未在被告
          身上或其衣物留有被害人之血跡痕跡，再再足可認定
          被害人所受之左眉挫裂傷、下巴挫裂傷、右眉挫傷、
          左手背挫傷之傷害，並非扣案之柺杖鎖毆擊所致，益
          足證明證人石台平上開證詞尚乏依據。另本案之測謊
          鑑定過程存有諸多瑕疵，其測謊結果無證據能力，已
          如前述，不再贅述。
      Ｇ至最高法院92年度台上字第2323號發回意旨另以：依道
        路交通事故調查報告表及照片所示中山高速公路北上29
        6公里200至300公尺路肩處有被害人散落之現鈔與名片
        ，被害人陳屍處為在南下內車道靠近中間分隔島附近，
        被告之車輛則滑落在南下之斜坡上（見警卷1、2頁，照
        片卷11頁）。上開事證如為真實，則被告是否在北上之
        路肩上追打被害人，被害人情急之下，為擺脫被告之追
        逐而橫越北上車道至中間分隔島為南下之不明之中型貨
        車所撞斃，上開毆打、追逐與被害人死亡之間是否具有
        相當之因果關係，攸關加重結果犯責任之認定，原判決
        就上開相關之事項，未詳加勾稽一節，經查：被告一再
        堅詞否認有何追毆被害人之事實，而觀之上開道路交通
        事故調查報告表及照片所示，亦僅足資証明高速公路北
        上路肩處之現鈔、名片為被害人所有，另被害人確陳屍
        在高速公路南下內車道靠近中間分隔島附近之事實，但
        何以造成此項事實，尚難以卷附道路交通事故調查報告
        表及照片所攝，即可推論被告有何追毆或駕駛該車輛追
        逐被害人之情；況扣案之柺杖鎖並非造成被害人前開傷
        勢之凶器，即並無證據足證被告曾有傷害被害人之事實
        ；而本件亦查無證據足資佐證被告於案發時有駕駛前開
        車輛或被告有追毆或駕駛該車輛追逐被害人之情，亦難
        以該報告表及照片，即認被告有何傷害致人於死或殺人
        之犯行 (詳如後８之所述)。
      Ｈ再細究被告與被害人有無在北向打鬥，致北向靠路肩處
        有發現被害人之紙鈔、電話卡等物，被告有無駕車自北
        向轉南向追逐被害人部分，經查：
        被告駕駛之ＡＭ－6837號自小客車，根據卷內拍攝之
          相  片，車內並無血液之痕跡，且證人黃寶利亦證述
          ：「查獲時，車子前座椅子均平坦，車內看不出有打
          鬥痕跡，車內只查到香煙、檳榔及柺杖鎖，沒有其他
          血跡」（詳原審第一卷9頁），足見被告與被害人並
          未在車內鬥毆。若被告與被害人在車外打鬥，車子必
          然停於路肩，且被害人既受有左眉挫裂傷、下巴挫裂
          傷、右肩挫傷、左手背挫傷之傷害，出血甚多，已如
          前述。然北上296公里200公尺至300公尺處，並未發
          現有血跡，業據證人張憲德證述在卷（詳原審第一卷
          114頁），且警方所繪製之現場圖係根據現場描繪，
          亦據證人黃國孝供明在卷（詳本院更二審卷一195頁
          ）；而該現場圖並未有標示血跡；另道路交通事故調
          查報告表及照片所示中山高速公路北上296公里200至
          300公尺路肩處有被害人散落之現鈔與名片，被害人
          陳屍處為在南下內車道靠近中間分隔島附近，被告之
          車輛則滑落在南下之斜坡上等情，均無從證明被告在
          上開路段毆打或追逐被害人之事實，均如前述，且遍
          查全卷亦查無其他證據資料足資佐證此項事實，則被
          告在上開路段毆打或追逐被害人之情，尚無從証明。
        又北向靠路肩處有發現紙鈔、電話卡等物（附於警卷
          照片11、12、13頁），惟事發當晚到現場之警員黃國
          孝證稱：「晚上沒有發現錢幣及證件，是黃寶利翌日
          去了之後，回來才說北上車道尚有錢幣等物」（詳本
          院更二審卷一195頁反面），而警員當時有在現場處
          理，依警卷照片所示（警卷照片1、2頁），亦未發現
          有散落之物品。又警員黃國孝到現場所繪製之現場圖
          雖有「黃員掉落鈔票、名片等物」，然亦證稱係依黃
          寶利所言而補繪上去，並非其發現（見本院更二審卷
          一195頁），因此警員黃國孝所繪製之現場圖，應無
          有證據能力，已如前述，不得採為論罪之依據。再黃
          寶利之證詞尚有下列矛盾而不足採：(1)根據國道四隊
          勤務指揮中心電話紀錄表之記載，事故發生時間為凌
          晨0時20分，同表亦記載發現散落物時間為上午7時22
          分 (詳相驗卷26頁)。即發現散落物的時間，距事故
          發生已經經過7個小時，且只被「黃寶利一人」發現
          。(2)本案扣案證物清單之中，有一只男用大皮夾，該
          皮夾上印有「海軍陸戰隊」字樣，及被害人「黃進明
          」名字，此可證明，係被害人所有無誤。被害人於發
          生事故時，年29歲，已經自海軍陸戰隊退役2、3年，
          而事故時，該皮夾仍在被害人身上，此可證明，被害
          人有使用皮夾的習慣。(3)本院更一審庭訊時，被害人
          胞兄黃進章證稱：「我弟是愛整潔者，每天都穿整潔
          出去……皮夾在死者長褲口袋找到」 (詳本院更一卷
          一84頁)，足證事故發生當時，皮夾仍在被害人長褲
          內並未掉出，被害人既有使用皮夾的習慣，皮夾又在
          長褲內找到並未掉出，皮夾內卻是空無一物，而原應
          該擺在皮夾內的錢（尤其紙鈔）、機車行照、電話卡
          、金融卡、名片等諸多物品卻在7小時後，被發現散
          落在事故現場。(4)又據被害人家屬表示，被害人有近
          視，平時都戴眼鏡，而事故現場經刑事組多次搜索及
          檢察官兩次勘驗，也都找不到被害人的眼鏡和身份證
          (詳偵查卷45頁)，這些疑點實在令人無法理解，應是
          有人移動過現場所致。再據警員黃寶利所填寫的員警
          工作紀錄簿，其中第2點明載，其於凌晨事故現場從
          死者褲袋中取出19,310元 (附於本院更一卷一211頁)
          。黃寶利復於本院更一審證稱：「皮夾不在現場發現
          」，惟被害人胞兄黃進章已明確證稱：「皮夾在死者
          長褲口袋找到」，且該皮夾一直扣案至今；黃寶利曾
          在事故現場搜索死者身體，並當場取走19,310元，卻
          稱其未發現皮夾，顯然不實，而原應放在皮夾內的紙
          鈔、機車行照、電話卡、金融卡、名片等物都掉到地
          上，而皮夾內卻空無一物，且由卷內照片顯示，散落
          北上外側路肩之物品，除了紙鈔因為風吹而四處飛散
          之外，其他所有物品的擺放位置太過集中，尤其是掉
          落之硬幣，均聚在一起，沒有散開，不像是在奔跑或
          打鬥時所散落，故現場被害人的掉落物究係追打時所
          掉落抑事後人為放置，亦值懷疑。參以高速公路車輛
          往來頻繁、快速，散落物有為風捲起至路邊之特性，
          而被害人又係遭撞倒臥於靠近中央分隔島處（詳警卷
          照片4頁反面），且名片、鈔票均係質輕之物，若有
          散落物被捲至北向路邊亦非不可能，因而所謂黃進明
          之散落物究係黃進明在北向奔跑時散落，或黃進明於
          南向遭汽車撞倒後所散落，實值斟酌。
        證人即當時偵訊被告之員警王慶山於本院更三審證稱
          ：「我有製作筆錄，我有搜身，看不出有打鬥的痕跡
          ，肛門部位有血跡是由內而外滲出（非自外噴到），
          他的衣著感覺不出有什麼凌亂．．．當時有檢查被告
          的雙手未看出異樣」（詳本院更二審卷二164至166頁
          ）；證人即複訊之員警張憲德亦證稱：「我複訊時被
          告衣著整齊，我見他左肩有一紅點（非血跡）、內褲
          有一小點血跡．．．．」（詳本院上重訴卷一204頁
          ）；證人謝呈儒亦證稱：「被告的鞋外表上看來並不
          髒，不像在地上滾過」（詳本院上重訴卷一173頁）
           、「那時不覺他衣服凌亂．．．．被告我調查時，
          我不覺他有讓我覺得印象深刻的疑點，所以就沒有追
          查」，並搖頭強調有將被告鞋子脫下來檢查，並無草
          味（詳本院更二審卷二135頁）。則被告發現時經員
          警數人檢查均未發覺有衣服凌亂等打鬥之痕跡，更未
          沾染任何血跡。而衡之被害人身材高度遠逾被告，被
          害人又是海軍陸戰隊退伍（被告稱黃進明服役期間曾
          獲戰技獎），被告當晚又喝了不少酒（當時警方對被
          告所做之呼氣中酒精濃度測試分別為0．48 、0．56
          ＭＧ／Ｌ），若雙方發生毆打，斷不可能被害人慘敗
          而死或逃，而被告卻仍穿戴整齊，全身衣服均無任何
          血跡，眼鏡、領帶、皮鞋均完整，態度從容，更何況
          諸如被害人左眉傷口挫傷達血流不少，下巴挫裂傷傷
          口裂開甚深，必然有血噴出（詳相驗卷109頁圖5，被
          害人黃進明臉洗淨後下巴露出甚深的破裂傷痕），凶
          嫌之衣褲、鞋襪理應有反濺之血跡；即本院再送請法
          醫研究所亦認：所詢死者之傷應較無可能為柺杖鎖等
          鈍器毆打所致，若有可能應可在凶器及行凶之人或身
          上衣物遺留有血跡痕跡等情，有法醫研究所93年4月2
          日法醫理字第0930000102號函卷足憑（於本院更三審
          卷188頁），然被害人滿臉血跡，被告身上及衣服卻
          無任何血跡反濺痕，更不凌亂，無打鬥之痕跡，均無
          法證明被告曾與被害人打鬥之情事。再據證人即公路
          警察隊第四隊員警游錦延證稱：「當天打電話進來說
          ，高速公路南下296公里有人在行走，但未言明有幾
          人，我欲再問對方姓名時，對方電話已掛斷。經一分
          鐘以後，我又接到佳里分局人員通報，在前開地點有
          人躺在內側車道，於是我趕快聯絡巡邏車人員黃寶利
          去處理。第2通電話打進來後，又陸陸續續有人打進
          來，因忙碌之故，急著聯絡救護車，故未將一分鐘後
          打進來之電話予以記錄」（見原審卷一30頁）。衡情
          若被害人係在北向車道奔跑，甚至被告與被害人有在
          北向車道鬥毆，應為他人發現，又焉有在南下車道行
          走之理，因而雖在北向296公里200公尺至300公尺處
          散落有被害人物品，但尚難以此即認被告確有追毆被
          害人黃進明之情。
        再據上開現場圖載明：北向處有塑膠柱掉落之損壞，
          並無塑膠柱經人拔起置放之記載，而觀之警察當晚所
          拍攝之照片亦明顯可見塑膠柱零散掉落在北向，且塑
          膠柱向北彎曲（詳見警卷照片1、2頁），而警員黃寶
          利之報告稱被告之ＡＭ－6837號自小客車完全沒有撞
          擊硬物痕跡（見偵查卷82頁），即證稱塑膠柱遭人拔
          起放置一旁之證人黃寶利於事發當日所書之報告亦載
          明：「中央分隔柱倒向北向，且斷裂8支之分隔柱拋
          向北向」（見偵查卷81頁報告第2點），亦稱非遭人
          拔起，顯見事發時分隔島之塑膠柱係遭南向汽車追撞
          死者時將塑膠柱撞歪及撞斷，並非遭人拔起。至於警
          員黃寶利所稱塑膠柱遭人拔起放置一旁，應係當晚遭
          人撿拾放置之誤解，因而公訴人及原審、本院前審所
          認被告將分隔島塑膠柱拔起，自北向車道駛至南向車
          道追逐被害人一節，顯屬臆測之之詞，與事實不符。
        至於被告於警局訊問筆錄雖有記載：「今日零時20分，
          由我朋友黃進明駕車，由台南市欲往台中市○○○○
          道296公里350公尺北向處，整個車子不知何故偏向左
          側衝過中央分隔柱而掉落南向之路肩外斜坡處」，然
          證人黃寶利於86年4月10日雖證稱：現場沒有錄音，
          卻於同年8月7日再接受訊問時稱：「我們在斜坡找到
          被告，當時被告所述有錄音」，並提供錄音帶一捲及
          錄音譯文（附於原審卷二13頁），惟依該譯文所述，
          被告之供詞均稱不知為何會在斜坡下，完全未供稱「
          何故偏向左側衝過中央分隔柱而掉落南向之路肩外斜
          坡處」等情，上開筆錄同時接者又載明：「我台南上
          車以後就睡覺了，因此肇事之情況我真的不瞭解」、
          「我說過一上車我便睡覺，肇事後我才驚醒過來，對
          於如何肇事，我真的不清楚」，足見被告對其汽車為
          何會在南向斜坡裡，自警訊即聲稱不知道，依上開所
          述，並不足以證明被告有駕車自北向往南向追逐之情
          事。
        被害人黃進明所穿之褲子右側腰際離地面約100至111
          公分處殘留有藍色漆痕，褲子右後膝蓋上方留有輪胎
          擦撞印，且所穿右腳皮鞋及身上所攜金融卡往其倒地
          處身前散出，依該漆痕離地面高達一百至111公分之
          上開高度研判，被害人所受該撞痕，顯非被告所駛之
          自用小客車所撞擊致，此一事實，亦據承辦警員張憲
          德、黃寶利、吳盈慶及莊崑池於原審勘驗時一致結證
          綦詳（見原審卷一113、14頁），且有警員所製交通
          事故現場草圖附卷可證，並經原審勘驗該褲子屬實，
          有該褲子乙件扣案足憑，再佐諸將該胎痕，與被告所
          駛車子之輪胎，經送內政部警政署刑事警察局鑑驗比
          對結果，2者之胎痕亦不符合，有該局85年9月11日（
          85）刑鑑字第52507號函乙紙附卷可稽（附於原審卷
          一117頁）。而第一次解剖黃進明屍體之法醫師石台
          平於原審即證稱：「根據現場解剖屍體資料，其腦部
          頭皮傷在右後方，大腦損傷在左側及右後方，應屬顱
          腦對衝傷，為頭部撞物所致，不是外物打擊所致。再
          參酌死者右側胸壁大片創傷，出血，顯示為大面積致
          傷物，應為車輛撞擊或地面撞擊。再根據鈞院查扣死
          者之褲子顯示右側膝蓋有輪胎痕跡及右後側腰際間有
          漆痕，具研判死者生前遭車輛撞擊後倒地，右側頭部
          著地，左側腦部及右後上方顱內出血，呈對衝傷，右
          側上方亦是對衝傷，因沒有在右側頭皮正下方，均屬
          對衝傷。且根據褲子上之漆痕顯示，為中型貨車所撞
          ，不是被告所駕自小客車所撞」等語（附於原審第一
          卷125頁）；證人石台平於本院上訴審亦證稱：「柺
          杖鎖打的傷不會造成死亡，死因應是被從後被車子撞
          擊才死的，可能是中型貨車撞的」、「此種傷會內出
          血，表皮可能會有些破皮性出血。凶器可有能沾到血
          跡（詳本院上訴重卷一231頁）。則由法醫師石台平
          所證，明顯可見公訴人所稱：「被告持其柺杖鎖毆打
          黃進明，黃進明因頭部遭毆打顱內出血倒地，周國棟
          又以腳踢其胸腹部，致黃進明因顱內出血合併胸腹骨
          折死亡」；及原審所認：「被告持柺杖鎖朝黃進明之
          頭部及胸部要害猛毆，並腳踢其左腹部要害，並猛毆
          打黃進明，致黃進明受有右眉上方受前述之挫裂傷云
          云，核與事實均不相符，被害人黃進明應係遭中型貨
          車撞擊致死無訛。再參以被害人長褲管及臀部有青草
          痕跡（褲內皮夾有海軍陸戰隊字樣），業經本院更二
          審勘驗屬實，而被告被發現時在南向斜坡下車上，均
          無草味，可合理推測被害人有爬坡之可能，參以被害
          人為人發現在南向車道不久（一分鐘後）即遭貨車撞
          擊，因而若被害人黃進明當時亦一同在南向斜坡下爬
          上車道後隨即遭貨車撞擊，亦有可能。
        綜上所述，所謂被告與被害人黃進明在北向打鬥並駕
          車自北向轉南向追逐黃進明之情，尚無證據足資佐証
          。
      Ｉ至最高法院97年度台上字第1496號發回意旨另以：「查
        (一)、刑法第15條第2項明定：因自己之行為致有發生犯
        罪結果之危險者，負防止其結果發生之義務。查被告始
        終否認有追殺黃進明之犯行，並辯稱：其酒醒後，未見
        黃進明在車上，當時車輛已滑落至南下車道之斜坡下等
        語。但依道路交通事故調查報告表及警卷第1、2頁、11
        頁照片所示：中山高速公路北上296公里200至300公尺
        路肩處有黃進明散落之現鈔與名片，黃進明陳屍處為在
        南下內車道靠近中間分隔島附近，被告所駕駛之車輛則
        滑落在南下車道之斜坡。且被告供承：85年5月24日晚
        上係單獨與黃進明南下台中，並無他人同行（見原審更
        (三)卷第231頁），則被告與黃進明於上開地點是否曾有
        相互追逐或扭打之情，否則黃進明之現鈔、名片與提款
        卡何以延續掉落路旁？原審認黃進明自海軍陸戰隊退役
        二、三年，案發時年僅二十九歲（見原判決第20頁），
        較之被告強壯（詳卷附照片），其等二人對峙時，黃進
        明非但無力拾取掉落之現鈔與名片，反逃離現場，至南
        下內車道近中間分隔島附近而為不明車輛所撞擊（見原
        判決第15頁末行）？當時是否遭被告開車追逐，有以致
        之？如上情屬實，則被告對於黃進明之遭車撞擊，即負
        有救護之義務，倘當時並無不能救護之情形，而坐視不
        救，致黃進明遭車撞死，無論其消極行為之出於故意或
        過失，而對於黃進明之死亡，要不得不負相當之罪責（
        本院29年上字第3039號判例參照），原審就此未詳加勾
        稽釐清，遽以本案非車禍之過失致死之案件，究屬何人
        開車，與本案並無直接關係而未予調查（見原判決第8
        頁），調查職責，尚有未盡。」一節，經查：
      依前述Ｇ、Ｈ所述可知，所謂被告與被害人黃進明在北
        向打鬥並駕車自北向轉南向追逐黃進明之情，尚無證據
        足資佐証。
      檢察官於此部分並未再為任何舉證（ 見本院卷97年6月
        25日筆錄），則基於檢察官之實質舉證責任及被告無自
        證其無罪之原則，本件尚無證據足資佐證被告有駕車追
        逐黃進明之事實。
    Ｊ原審及本院前審以：被害人黃進明因覺周國棟所售予之光
      碟燒錄機等價格較其向嘉亨科技股份有限公司（下稱嘉亨
      公司）所購得者為高，乃減少向周國棟購買數量，並於85
      年5月16日、17日將所積欠周國棟之貨款，匯入偉嘉公司
      於台北銀行世華分行帳戶，結清雙方帳目，欲結束雙方交
      易，並簽約成為嘉亨公司之經銷商，且黃進明於85年4月
      底將其託朱宏裕向周國棟所購得之原版燒錄軟體，不顧周
      國棟之叮阻，將之轉予嘉亨公司負責人許峻溢，因而被告
      周國棟對黃進明懷恨在心，並於勸阻黃進明應繼續經銷其
      產品，勿與嘉亨公司簽約不成，遂起傷害之故意，以其拐
      杖鎖毆擊黃進明，其推論乃依證人黃進明之姐黃美英及蔡
      冠生於原審審理時、朱宏裕於警訊及原審審理中、李敏慧
      於審理中之證詞，及黃美英提出之傳真紙影本3紙、電匯
      申請書影本2紙以為據。惟查：
      根據被告所經營之偉嘉科技股份有限公司（下稱偉嘉公
        司）與被害人黃進明經營之廣碟實業有限公司公司（下
        稱廣碟公司）83年11、12月間及84年度暨85年度1至5月
        份間之交易明細，可知廣碟公司向偉嘉公司進貨之金額
        ，總計八十八萬六十零五十元（詳本院更（一）第二卷
        20、21頁），而同期間偉嘉公司向廣碟金司交易之金錢
        為二十九萬一千三百五十元（詳本院更一審卷二22頁）
        ，顯然雙方之交易金額不大，並經證人即偉嘉公司會計
        周玫芬證實在卷（詳本院更一審卷一172頁）。而偉嘉
        公司85年5、6月之銷售額即將近六百萬元（詳本院更一
        審卷二23頁），縱被害人之廣碟公司不再經銷被告公司
        之產品，對被告公司之影響並不大，被告是否因被害人
        不經銷其物品即下殺機，或因而起衝突，實值斟酌。
      證人即被害人之廣碟公司職員楊雅程，於85年5月25 日
        下午13時10分在警訊時供稱：「昨（24）日18時至19時
        間我看到黃進明搭乘周國棟所駕之車外出，要吃活蝦。
        21時多據公司人員陳貴芳看到黃，周2人回來公司小便
        隨即又外出即不知其去向．．．周國棟係電腦之代理商
        ，黃進明係周之經銷商。黃周2人據我所知未結怨．．
        ．」；參以被害人當日係與被告一同飲宴，顯見2人交
        情不惡，最起碼未結怨，否則焉有一起飲宴良久並一同
        北上之理？又事發當日被告南下之目的，係為送貨至台
        南縣佳里鎮之揚期公司，此事實業據證人秦莉莉於本院
        更一審調查時供明在卷（見本院更一審卷一173頁），
        並有出貨單可稽（見同卷24頁）。準此而觀，被告於85
        年5月24日晚上既然邀約黃進明一起晚餐，應無因終止
        生意而萌傷害之動機。況若因終止生意而有怨隙，豈有
        再邀約晚餐並續攤之理？
      有關黃進明託朱宏裕購買原版燒錄器，係由周國傑接洽
        ，此事實亦據周國傑到庭陳述在卷（見本院更一審卷一
        173頁、更二審卷一193頁）。而朱宏裕於更二審亦到庭
        證述：「我與黃進明交往這段期間沒有聽說有過衝突，
        甚至早期配合關係很好．．．我了解最初是周國棟在救
        他，所以與偉嘉配合的較好．．．我所了解廣碟與嘉亨
        之間無簽合約」（見本院更二審卷一257至259頁）。更
        證稱：「我與黃進明交往這段期間沒有聽說有過衝突，
        甚至早期配合關係很好，25日之前黃進明他有說周國棟
        要去找他」（見本院更二審卷一258頁），故被告與黃
          進明間顯不可能因生意之往來而生芥蒂；況廣碟公司
        與嘉亨公司尚未簽約，被告更不可能為此而與被害人黃
        進明爭執，應可確定。而被害人之姐黃美英雖稱被害人
        有點對被告不滿，但又稱被害人未說不滿之原因，且稱
        被害人與證人朱宏裕很好（見本院更一審卷一259頁）
        ，則依黃美英所證，足見黃美英所證被告與被害人交惡
        一節，應係其自己之臆測，反由朱宏裕與被害人很好，
        足證朱宏裕所證被告與被害人並未交惡一節，應較可採
        。
      依上所述，足以顯示被告應無傷害或致被害人黃進明於
        死之動機，原審及本院前審認被告係因被害人欲與其結
        束生意往來而生衝突或萌生機，亦係臆測之詞。
    Ｋ徵之上述各情，相互參酌，本件公訴人認定之理由均不足
      為被告有罪之證明。而被害人黃進明死因究係車禍致死或
      遭人毆擊致死，法醫師石台平、楊日松鑑定又不相同，甚
      至最後僅能認定被害人遭毆傷處為左眉挫裂傷、下巴挫裂
      傷、右肩挫傷、左手背挫傷，而其認定係依致傷物之特別
      性狀加以區別，甚至內政部警政署刑事警察局再研判，亦
      函稱：「毆打或車子撞傷均為鈍器損傷，其致傷原理相同
      ，造成之傷勢亦類似．．．難以區分，亦即被害人是否確
      有遭人毆擊，亦無法肯定。加以被告被發覺時經數名警員
      檢視，其衣著、鞋子均無打鬥之痕跡，因而縱被害人黃進
      明有與人鬥毆，亦難認係被告所為。更何況所謂中央分隔
      島塑膠柱遭人拔起置放等情，經調查亦與事實不符，被告
      清醒與其弟通話之紀錄亦無法證明，且被告自警訊初始即
      堅決否認有與被告衝突之情事，加以本院查不到被告有何
      殺死被害人之犯罪動機。雖被告與被害人既然北上為何其
      車輛會在南下斜坡處被發現？被害人黃進明究竟有否遭人
      毆打？為何北上車道遺留被害人之物品？被告測謊之結果
      為何呈說謊傾向？諸如上開疑點，均如前之說明，依本院
      調查證據之所得，既不足以證明被告有傷害或殺死被害人
      之犯行，揆之前開之說明，本院自不能以推測或擬制之方
      法遽入被告於罪；此外，檢察官亦未提出補強證據以資證
      明被告有何傷害、傷害致死或殺人之事實，是被告被訴殺
      人（或傷害致死）之罪，尚屬不能證明。
三、原審未詳予審酌卷證資料，遽認被告有殺人等之犯行，並加
    以論罪科刑，容有未洽。被告上訴意旨，否認犯罪，指摘原
    判決不當，為有理由，自應由本院將原判決撤銷，改諭知被
    告無罪之判決，以期平允。
四、據上論斷，應依刑事訴訟法第369條第1項前段、第364條、
    第301條第1項，判決如主文。
本案經檢察官吳忠賢到庭執行職務。
中    華    民    國    97    年    8     月    6     日
                  刑事第三庭    審判長法  官  陳義仲
                                      法  官  宋明蒼
                                      法  官  蔡勝雄
以上正本證明與原本無異。
檢察官如不服本判決，應於收受本判決後十日內向本院提出上訴
書，其未敘述上訴理由者並得於提起上訴後十日內向本院補提理
由書。
                                      書記官  汪姿秀
中    華    民    國    97    年    8     月    6     日


司法院資訊處製作；財團法人民間司法改革基金會備份。
